【裁判字號】    94,訴,1671
【裁判日期】    950306
【裁判案由】    綜合所得稅
【裁判全文】
臺北高等行政法院裁定
                                     94年度訴字第01671號
原      告  甲○○(原名薛璧如.
被      告  財政部臺北市國稅局
代  表  人  張盛和(局長)
上列當事人間因綜合所得稅事件，原告對被告中華民國93年11月
29日財北國稅大安綜所字第0930212463號函提起行政訴訟，本院
裁定如下：
    主  文
原告之訴駁回。
訴訟費用由原告負擔。
    理  由
壹、按提起撤銷訴訟，須以經過訴願為其前提，其未經過訴願程
    序，遽行提起行政訴訟，自非法之所許，此觀行政訴訟法第
    4條第1項規定甚明。
貳、本件原告針對被告機關就其綜合所得稅之補稅及裁罰處分，
    在行政爭訟之程序中，具請求複印及閱覽其配偶吳鴻誠之申
    報資料，但遭被告機關否准（民國92年11月14日財北國稅大
    安綜所字第0920044237號函，下稱第一次處分），原告因此
    提起訴願，經訴願機關財政部於民國93年5月26日作成台財
    訴字第0930007175號訴願決定，將原來之否准處分撤銷，發
    回被告機關重為處分。而被告機關因此於93年11月29日再次
    作成財北國稅大安綜所字第0930212463號函之處分（下稱第
    二次處分），再次否准原告之請求。原告因此提起本件行政
    訴訟。
參、經查上開第二次處分，依上開說明，原告不得在沒有經過訴
    願之情況下，逕行提起行政訴訟。然而原告因為誤解法令，
    以為第一次處分已經訴願，所以第二次處分即不須再行訴願
    ，是以逕行提起本件行政訴訟，則依首開說明，其起訴難認
    為合法，應予駁回。
肆、惟另須補充說明者，由於行政爭訟程序本身具有高度技術性
    ，其行政處分之特定與爭訟法定不變期間之遵守，對缺乏法
    律常識之人民而言，有其理解上之困難度，因此法院必須在
    可能之限度內，斟酌具體個案情節。將當事人對外表達、而
    內容不盡清楚之公法上法效意思作符合當事人主觀期待之解
    釋，以避免技術規定對實體爭點的不當阻礙，所以必須考慮
    「原告因欠缺法律知識，以致對行政爭訟程序認知錯誤，應
    如何來加以補救」之問題。而在本案中，若原告知悉法律制
    度之設計必然會提起訴願，所以在探求原告之真意後，應將
    其「起訴」之對外表示，解釋為「原告之實質意思是打算續
    行行政爭訟程序，而有意提起訴願，但因為不熟悉法律程序
    ，以致在表示內容與表示之對象均有錯誤，誤向本院提起行
    政訴訟」，而應類推適用訴願法第61條第1 項之規定，認為
    原告實有提起訴願之法效意思存在，而由本院將全案移由訴
    願權責機關依訴願程序處理，爰在此附予敘明如上。
伍、依行政訴訟法第107條第1項第10款、第104條、民事訴訟法
    第95條、第78條，裁定如主文。
中    華    民    國    95    年     3    月    6     日
                        第五庭審判長  法  官  張瓊文
                                      法  官  蕭忠仁
                                      法  官  帥嘉寶
上為正本係照原本作成。
如不服本裁定，應於送達後10日內向本院提出抗告狀（須按他造
人數附繕本）。
中    華    民    國    95    年     3    月    6     日
                                      書記官  蘇亞珍


司法院資訊處製作；財團法人民間司法改革基金會備份。
